【裁判字號】    89,台上,3777
【裁判日期】    890629
【裁判案由】    偽造文書
【裁判全文】
最高法院刑事判決                              八十九年度台上字第三七七七號
    上訴人  台灣高等法院台中分院檢察署檢察官
    被  告  丙○○
            甲○○
            乙○○
右上訴人因被告等偽造文書案件，不服台灣高等法院台中分院中華民國八十七年四月
十六日第二審判決（八十七年度上訴字第五四八號，起訴案號：台灣台中地方法院檢
察署八十五年度偵字第一六九二五號），提起上訴，本院判決如左：
    主  文
原判決撤銷。
甲○○、乙○○部分發回台灣高等法院台中分院。
丙○○部分公訴不受理。
    理  由
一撤銷發回部分：
本件原判決認定被告丙○○（已於民國八十七年五月十八日死亡）、甲○○、乙○○
先後於八十五年八、九月間，見有一年約三十餘歲不詳姓名者組成詐騙集團張貼之徵
人廣告而應徵，明知該集團所交付之工作，係專門在外待命，聽候行動電話指示負責
提領現款，顯係從事詐財勾當，竟為賺取薪資而基於幫助詐欺取財之概括犯意，由該
集團之年約三十餘歲之不詳姓名者假冒林聖仁者，交付林聖仁之存摺及印章，並告知
欲提領之金額，起初由丙○○單獨，嗣則與甲○○、乙○○同至台中市○○○路○段
一八五號一樓之台新國際商業銀行台中分行，填寫取款憑條，提領帳戶內之款項，其
間於八十五年八月二十一日提領新台幣（下同）三十六萬元、八十五年八月二十八日
提領十八萬元、八十五年九月二日提領十七萬元、同日再提領三十萬元、八十五年九
月三日提領三十二萬元及五十九萬元、八十五年九月四日提領三十七萬元及三十一萬
元、八十五年九月五日提領五十一萬元，得手後將款項交由該林聖仁之冒名者，嗣於
八十五年九月六日下午五時許，在台中市○○路旁為警查獲，並扣得現款一百七十一
萬六千三百元、存摺二本、提款卡一張、偽造林聖仁之印章一枚、變造林聖仁之身分
證一枚、帳冊二本、行動電話五支等情，因而撤銷第一審關於甲○○、乙○○詐欺部
分無罪之判決，改判論處甲○○、乙○○連續幫助意圖為自己不法之所有，以詐術使
人將本人之物交付各罪刑（均緩刑年）。另以公訴意旨略以：上開「新鴻基集團」
之一成員於八十五年七月間在台中市竊得林聖仁之身分證，加以變造後，於八十五年
八月十九日、九月二日分別在台新國際商業銀行台中分行、台灣省合作金庫台中支庫
偽造林聖仁之署押以偽造開戶申請書以開立帳戶，並偽造林聖仁之署押以偽造提款單
提領款項，認犯有刑法第二百十六條、第二百十條之罪嫌，經審理結果，認被告等人
此部分之犯罪不能證明，惟公訴人認與前開論罪科刑部分為裁判上一罪，故不另為無
罪之諭知，固非無見。
惟查(一)審理事實之法院，對於案內一切證據，除認為不必要者外，均應詳加調查，然
後基於調查所得之心證，以為判斷事實之基礎。如有應行調查之證據，未經依法調查
，率予判決，即屬違背法令。查中央警察大學八十六年五月二十九日校科字第八六
一八○○號函載明：丙○○於當庭所書寫之「８」筆跡與以林聖仁名義在台新國際商
業銀行台中分行開戶資料所書寫之阿拉伯數字「８」，其起（結）筆均在左上角處之
相同筆劃特徵相同（詳第一審卷二十七頁），而甲○○於警訊中供明其由丙○○之介
紹進入「新鴻基集團」工作（詳八十五年九月十三日警訊筆錄）。則被告三人是否參
與冒名至銀行開立帳戶，攸關被告等人有無共犯偽造文書之罪，原審未就負責審查開
戶之銀行人員予以查證，調查職責尚有未盡。(二)乙○○於偵查中供明：幕後老闆與林
聖仁身分證上之照片並不一樣（見一六九二五號偵卷六十六頁正面），原判決又認定
被告三人明知「新鴻基集團」為一詐欺集團，並由該集團一年約三十餘歲假冒林聖仁
者交付印章、存摺命至銀行提款，則被告等於收受上開物品時，是否確知該三十餘歲
之人係林聖仁之冒名者，亦屬攸關其等填寫提款單之行為是否成立偽造文書罪行，實
情如何，應併予查明。(三)共同正犯因相互間利用他人之行為，以遂行其犯意之實現，
本於責任共同之原則，有關沒收部分，應併於對各該共犯諭知主刑之後為沒收之諭知
。幫助犯僅係對於犯罪構成要件以外行為為加工，且無共同犯罪之意思，應不適用該
責任共同原則，對於正犯所有供犯罪所用之物或犯罪所得之物，不應併為沒收之諭知
。原判決認定被告等人為幫助犯，竟就「新鴻基集團」所有之查扣物即供犯罪所用之
物，加以沒收，自非適法。檢察官上訴意旨指摘原判決關於甲○○、乙○○部分不當
，尚非全無理由，應認此部分有撤銷發回更審之原因。至原判決理由六就被告等人所
犯刑法第三百二十條第一項、第二百十二條之罪不另為無罪之諭知部分，基於審判不
可分之原則，爰一併發回，合予指明。
二不受理部分：
按被告死亡者，應為不受理之判決，刑事訴訟法第三百零三條第五款定有明文。而被
告在第二審判決後，上訴第三審法院中死亡者，依同法第三百九十四條第一項但書、
第三百九十三條第五款、第三百九十八條第二款之規定，第三審法院應予撤銷，自為
判決。本件被告丙○○因偽造文書案件，經原審論處罪刑，檢察官不服，於八十七年
五月十五日提起第三審上訴後，於同年月十八日死亡，有台中市北屯區戶政事務所檢
送之戶籍謄本可稽，上訴人既已死亡，揆諸前揭說明，自應由本院就原判決關於丙○
○部分撤銷，另為不受理之判決。
據上論結，應依刑事訴訟法第三百九十七條、第四百零一條、第三百九十八條第二款
、第三百零三條第五款，判決如主文。
中      華      民      國    八十九    年      六      月    二十九    日
                              最高法院刑事第十一庭
                                  審判長法官  洪  明  輝
                                        法官  蔡  清  遊
                                        法官  黃  一  鑫
                                        法官  林  秀  夫
                                        法官  吳  三  龍
      右正本證明與原本無異
                                              書  記  官
中      華      民      國    八十九    年      七      月      六      日


司法院資訊處製作；財團法人民間司法改革基金會備份。
